臺北高等行政法院判決　　　　　　　　　　　　　九十年度訴字第七○一四號
　　　　　　　　　　　　　　　.
　原　　　告　甲○○
　訴訟代理人　施博文（會計師）
　被　　　告　財政部台北市國稅局
　代　表　人　張盛和（局長）
　訴訟代理人　乙○○
右當事人間因遺產稅事件，原告不服財政部中華民國九十年七月四日台財訴字第○八
九○○六六七五八號訴願決定，提起行政訴訟。本院判決如左：
　　主  文
原告之訴駁回。
訴訟費用由原告負擔。
    事  實
一緣原告之父陳星奇於民國（下同）八十二年二月六日死亡，原告於同年八月六日辦
  理遺產稅申報，經被告核定遺產總額新台幣（下同）二四、六一四、九三三元，遺
  產淨額一九、一八一、一九四元，應納遺產稅額四、七三三、○○五元。嗣因原告
  補申報坐落台北市○○○路一六七巷二十一號遺產房屋（應有部分九分之一），更
  正核定遺產總額為二四、六二六、七五五元，遺產淨額為一九、一九三、○一六元
  ，另行發單補徵稅額四、○一九元。原告不服，主張遺產中坐落台北縣新莊市○○
  段一二三、一二四地號土地為農業用地，且其為被繼承人唯一繼承人，應全數扣除
  免徵遺產稅；及台北縣新莊市○○段一二一、一二二地號、頭前段前小段八九○之
  一、八九○之二、八九一之一、八九一之三地號（重測後改為幸福段八四二、八四
  三、八四六、八四四地號）等六筆土地，於被繼承人死亡時，雖經都市計畫變更為
  工業區，惟細部計畫尚未完成，致該土地無法依變更後之分區使用，參照財政部八
  十三年十一月二十九日台財稅第八三○六二五六八二號函釋意旨，應免徵遺產稅等
  情，申請復查，經被告於八十九年八月二十九日以財北國稅法字第八九○三二四七
  五號復查決定書駁回申請，原告猶表不服，提起訴願，亦遭決定駁回，遂向本院提
  起行政訴訟。
二兩造聲明：
  (一)原告聲明：訴願決定及原處分均撤銷。
  (二)被告聲明：如主文所示。
三兩造爭點：
  原告主張其單獨繼承之台北縣新莊市○○段一二三、一二四地號，為農業用地，另
  新莊市○○段一二一、一二二地號及幸福段八四二、八四三、八四六、八四四地號
  土地，雖變更為工業區，惟細部計劃尚未完成，仍供農業使用，均應扣除土地價值
  之全數，免徵遺產稅，是否可採？
  (一)原告主張之理由：
    1.本件台北縣新莊市○○段一二三、一二四地號、依法應扣除土地價值之全數，
      免徵遺產稅。理由分述如次：
      (1)按「左列各款，應自遺產總額中扣除，免徵遺產稅：五、遺產中之農業用地
        ，由繼承人或受遺贈人，繼續經營農業生產者，扣除其土地價值之半數。但
        由能自耕之繼承人一人繼承，繼續經營農業生產者，扣除其土地價值之全數
        。」為行為時遺產及贈與稅法第十七條第一項第五款所規定。次按「說明：
        二、遺產及贈與稅法第十七條第一項第五款規定『遺產中之農業用地．．．
        由能自耕之繼承人一人繼承，繼續經營農業生產者，扣除其土地價值之全數
        。』其適用要件在於遺產農地須由能自耕之繼承人一人繼承，繼續經營農業
        生產，而不在於繼承之農地須全部由繼承人自任耕作，．．．且土地法第六
        條及農業發展條例第四條對自耕之認定，均不以自任耕作為限」為財政部七
        十二年十月二十一日台財稅第三七四七一號函所明釋。
      (2)本件原告之父於八十二年二月六日死亡，原告為唯一繼承人，當然符合前揭
        行為時遺產及贈與稅法第十七條第一項第五款但書規定，應得扣除土地價值
        之全數，免徵遺產稅。又該款之適用要件在於遺產農地須由能自耕之繼承人
        一人繼承，繼承經營農業生產，而不在於繼承之農地須全部由繼承人自任耕
        作，且土地法第六條及農業發展條例第四條對自耕之認定，均不以自任耕作
        為限，亦為前揭財政部函釋所明示。換言之，前揭行為時遺產及贈與稅法第
        十七條第一項第五款但書規定「由能自耕之繼承人一人繼承，繼續經營農業
        生產者」，並非如本件復查決定執以原告有無提示自耕能力證明書為適用要
        件，且依農業發展條例第四條規定：「農民以自行人力、畜力或農用機械操
        作、經營農業生產或實施共同經營合作農場者，為自耕。其實施委託代耕者
        ，以自耕論。」由此可見，並不當然以自耕能力證明書之有無認定「自耕」
        。被告逕以原告未提示自耕能力證明書否准適用遺產及贈與稅法第十七條第
        一項第五款但書規定，其認事用法顯有違誤。更何況，依內政部八十九年二
        月十八日台（八九）內地字第八九六四二八一號函「停止適用自耕能力證明
        書之申請及核發注意事項」規定，原告已無從取得自耕能力證明書。
      (3)又行為時遺產及贈與稅法第十七條第一項第五款但書增訂之立法意旨，係在
        鼓勵一人繼承遺產中之全部農業用地，避免農地過分分割，並繼續經營農業
        生產。則本件原告既然係唯一繼承人，繼承被繼承人遺留之全數農地，並繼
        續經營農業生產，顯已符合其立法旨意，應得適用免稅規定。至財政部公布
        之解釋函令，均為貫徹此一立法意旨，原告有無自耕能力證明書，僅是形式
        審核，並不具實質意義。況且，我國農地政策，自八十九年一月二十六日「
        農業發展條例」大幅修正後，已由原來「管人不管地」修改為「管地不管人
        」，農地只要符合農業生產使用，所有人是否為自耕農，均在所不問，並停
        止核發自耕能力證明書，被告逕以原告未提示自耕能力證明書予以駁回，顯
        與前揭立法意旨及農業政策相違背。
      (4)綜上，本件原告繼承父親全部遺產，為唯一繼承人，且繼續經營農業生產，
        符合遺產及贈與稅法第十七條第一項規第五款但書規定及其立法意旨，依法
        應扣除土地價值之全數，免徵遺產稅。
    2.台北縣新莊市○○段一二一、一二二地號及幸福段八四二、八四三、八四六、
      八四四地號土地，依法應視為農業用地，扣除土地價值之全數，免徵遺產稅。
      (1)前述六筆土地自原告之祖父均種植農作物（農用），雖有的土地，經都市計
        劃變更為工業區，惟迄今仍繼續供農業生產使用，且上述土地地籍謄本地目
        仍記載為「田」或「旱1 ，顯已符合農業發展條倒第三十一條規定之精神，
        依法應有免徵遺產稅之適用。
      (2)又上述六筆土地，於被繼承人死亡時，雖有的土地經都市計劃變更為工業區
        ，惟細部計劃自七十一年五月二十六日發布實施，迄今尚未完成，該土地還
        不能真正依變更後之分區（工業區）作使用，參照繼承事實發生後財政部八
        十三年十一月二十九日台財稅第八三○六二五六八二號函釋意旨，農地經變
        更為住宅區或其他使用分區在細部計劃完成前，仍視為農業用地，其於移轉
        或繼承時，仍有農業發展條例第三十一條規定免徵遺產稅及贈與稅之適用，
        可見財政部該函釋旨意，農業用地雖經變更為住宅區或其他使用分區，惟細
        部計劃未完成前，仍視為農業用地免徵遺產稅之精神，係在於其仍為農業使
        用，故予免徵遺產稅及贈與稅，則本件系爭土地，既然細部計劃未完成，且
        迄今仍繼續供農業生產使用，依法應有免徵遺產稅之適用。
      (3)另依財政部七十年一月二十二日台財稅第三○五四五號函中：「說明：二、
        有關如何認定遺產中之土地確屬農業用地之問題，可送請縣市農業主管機關
        認定，惟如稅捐稽徵機關依據土地登記地目等資料，已可確定遺產中之土地
        確屬農業用地時，自無須再送請縣市農業主管機關認定。」則本件上述六筆
        土地除八九○─二外，其地目均為「田」、「旱」，顯然係屬農業用地，自
        應按農業用地之性質，依法免徵遺產稅。
      (4)綜上，上述六筆土地依法應屬農業用地，又原告係唯一繼承人，一人繼承該
        等土地並繼續經營農業使用，依法應扣除其土地價值之全數，免徵遺產稅，
        被告原核定以一般土地全數課徵遺產稅，顯已違反遺產及贈與稅法規定及其
        立法旨意，損害原告合法租稅權益。
  (二)被告主張之理由：
    1.本件被告初查以原告未檢附自耕能力證明書供核，僅扣除系爭台北縣新莊市○
      ○段一二三、一二四地號土地價值之半數二、二○八、四○○元；及系爭台北
      縣新莊市○○段一二一、一二二地號、幸福段八四二、八四三、八四六、八四
      四地號等六筆土地經編定工業用地、工業區，核非農業用地，遂否准該部分土
      地價值一七、○五四、七○七元，自遺產總額中扣除。
    2.經查被繼承人陳星奇於八十二年二月六日死亡，原告為唯一繼承人，依規定由
      能自耕之繼承人一人繼承，應檢附主管機關核發之繼承人自耕能力證明書影本
      ，而原告於八十八年一月二十七日申請更正時迄未提供，有卷附被告更正否准
      函可稽，旋即原告以八十二年行為時法所須提供而於八十九年停止核發之內政
      部八十九年二月十八日台（八九）內地字第八九六四二八一號函「停止適用自
      耕能力證明書之申請及核發注意事項」來主張，無法取得自耕能力證明書，有
      違法律安定，自無足採，且為避免農地過分分割，鼓勵一人繼承免稅規定，而
      原告為被繼承人唯一繼承人，核無上開所述農地分割之問題，自無鼓勵免稅之
      虞，是被告僅扣除系爭台北縣新莊市○○段一二三、一二四地號土地價值之半
      數二、二○八、四○○元，並無不合。次查，系爭台北縣新莊市○○段一二一
      、一二二地號、幸福段八四二、八四三、八四六、八四四地號等六筆土地為新
      莊頭前工業區細部計畫範圍內，其細部計畫業已於七十一年五月二十六北府建
      五字第一一八七三三號發布實施，其中土地使用分區管制要點中係規定應依照
      都市計畫法台灣省施行細則之乙種工業區管制之，另細部計畫完成前係屬六十
      二年一月二十日北府建九字第三四五九號發布實施之新莊都市計畫工業區，有
      台北縣政府八十九年七月十四日八九北府城開字第二六三六三二號函附卷可稽
      ，核無財政部八十三年十一月二十九日台財稅第八三○六二五六八二號函釋之
      適用，被告否准該部分土地價值一七、○五四、七○七元自遺產總額中扣除，
      尚無不合，復查決定予以維持，亦無違誤，請駁回原告之訴。
　　理  由
一按「凡經常居住中華民國境內之中華民國國民死亡時遺有財產者，應就其在中華民
  國境內境外全部遺產，依本法規定，課徵遺產稅。」、「左列各款，應自遺產總額
  中扣除，免徵遺產稅：一、．．．五、遺產中之農業用地，由繼承人或受遺贈人，
  繼續經營農業生產者，扣除其土地價值之半數。但由能自耕之繼承人一人繼承，繼
  續經營農業生產者，扣除其土地價值之全數。」為行為時遺產及贈與稅法第一條第
  一項及第十七條第一項第五款所明定。次按「家庭農場之農業用地，其由能自耕之
  繼承人一人繼承或承受，而繼續經營農業生產者，免徵遺產稅或贈與，並自繼承或
  承受之年起，免徵田賦十年。但如繼續經營不滿五年者，應追繳應納稅賦。」、「
  本條例第三十一條所稱由繼承人一人繼承或承受，指民法第一千一百三十八條規定
  之共同繼承人有二人以上時，協議由繼承人一人繼承或承受。所稱家庭農場之農業
  用地，不包括於繼承或贈與時已依法編定為非農業使用者在內。」亦分別為行為時
  農業發展條例第三十一條及同條例施行細則第二十一條所規定。又「家庭農場之農
  業用地，其由能自耕之繼承人一人繼承或承受，而繼續經營農業生產，申請依農業
  發展條例第三十一條規定免徵遺產稅或贈與稅時，應檢附之文件為：足以證明共同
  繼承人有二人以上之全戶戶口名簿影本（或戶籍謄本）及土地登記簿謄本．．．。
  其為耕地者，尚應檢附主管機關核發之繼承人或受贈人自耕能力證明書影本；．．
  ．。」、「農業用地經都市計畫變更為新市鎮特定區、住宅區或其他使用分區，在
  細部計畫尚未完成前，如經都市計畫主管機關認定，仍應依原來之土地使用分別（
  或用地別）管制而視為農業用地，其於移轉或繼承時，仍有土地稅法第三十九條之
  二第一項及農業發展條例第三十一條規定之適用。」復經財政部七十四年三月十六
  日台財稅第一三一三○號函及八十三年十一日月二十九日台財稅第八三○六二五六
  八二號函釋有案。上開函釋，均係財政部基於權責，依法所為之釋示，未逾越法律
  規定，自可適用。
二本件原告之父陳星奇於八十二年二月六日死亡，原告於同年八月六日辦理遺產稅申
  報，經被告核定遺產總額二四、六一四、九三三元，遺產淨額一九、一八一、一九
  四元，應納遺產稅額四、七三三、○○五元。嗣因原告補申報坐落台北市○○○路
  一六七巷二十一號遺產房屋（應有部分九分之一），更正核定遺產總額為二四、六
  二六、七五五元，遺產淨額為一九、一九三、○一六元，另行發單補徵稅額四、○
  一九元。原告不服，主張遺產中坐落台北縣新莊市○○段一二三、一二四地號土地
  為農業用地，且其為被繼承人唯一繼承人，應全數扣除免徵遺產稅；及台北縣新莊
  市○○段一二一、一二二地號、頭前段前小段八九○之一、八九○之二、八九一之
  一、八九一之三地號（重測後改為幸福段八四二、八四三、八四六、八四四地號）
  等六筆土地，於被繼承人死亡時，雖經都市計畫變更為工業區，惟細部計畫尚未完
  成，致該土地無法依變更後之分區使用，亦應免徵遺產稅等情，循序申請復查、提
  起訴願，遞遭駁回，復起訴主張其單獨繼承之台北縣新莊市○○段一二三、一二四
  地號，為農業用地，另新莊市○○段一二一、一二二地號及幸福段八四二、八四三
  、八四六、八四四地號土地，雖變更為工業區，惟細部計劃尚未完成，仍供農業使
  用，均應扣除土地價值之全數，免徵遺產稅，詳如其起訴狀事實欄所載理由等語。
三查原告係五十九年五月十七日生，八十二年二月六日其被繼承人陳星奇死亡，原告
  為唯一繼承人，繼承當時原告為學生，此分別有戶籍謄本、繼承系統表、遺產稅申
  報書附原處分卷及原告之訴訟代理人於本院準備程序期日之陳述並記明筆錄在卷可
  稽，且原告自繼承本件遺產後，亦始終未提出自耕能力證明供核，則原告申請就其
  中繼承之新莊市○○段一二三、一二四地號兩筆土地價值，全數自遺產總額中扣除
  ，被告復查決定予以否准，揆諸首揭規定及說明，自無不合。另原告繼承之新莊市
  ○○段一二一、一二二地號、頭前段前小段八九○─一、八九○─二、八九一─一
  、八九一─三地號等六筆土地，均位於新莊頭前工業區細部計畫範圍，其細部計畫
  業於七十一年五月二十六日北府建五字第一一八七三三號發布實施，並中土地使用
  分區管制要點中係規定應依照都市計畫法台灣省施行細則之乙種工業區管制之，另
  細部計畫完成前係屬六十二年一月二十日北府建九字第三四五九號發布實施之新莊
  都市計畫工業區，此有台北縣政府八十九年七月十四日八九北府城開字第二六三六
  三二號函附原處分卷可按，況其中八九○─二地號地目為建，均非屬首揭規定所稱
  之農業用地，被告否准此部分土地價值一七、○五四、七○七元，自遺產總額中扣
  除，亦無不合。至於原告所提出台北縣新莊市公所九十一年十一月四日北縣莊工字
  第○九一○○五七八八三號函僅謂新莊市○○段一二一、一二二號土地目前無任何
  細部計畫，並未否定上開台北縣政府函之內容，併此明。
四又如上所述，原告繼承本件上開遺產時為學生，又始終未能提出自耕能力證明書，
  且為唯一之繼承人，不生繼承農地細分問題，核與行為時遺產及贈與稅法第十七條
  第一項第五款但書要件不符，原告訴請上述土地價值全部自遺產總額扣除，洵不足
  採。
五綜上說明，本件被告之原處分，尚無不合，訴願決定，予以維持，亦無不妥，原告
  起訴意旨，非有理由，應予駁回。
六據上論結，本件原告之訴為無理由，依行政訴訟法第九十八條第三項前段，判決如
  主文。
中　　　華　　　民　　　國　　九十一　　年　　 十二 　　月　　三十一　　日
                 　　　　　 臺 北 高 等 行 政 法 院  第 一 庭
                                           審 判 長  法  　官　王立杰
                                         　          法  　官　王碧芳
                                         　          法  　官　黃本仁
右為正本係照原本作成。
如不服本判決，應於送達後二十日內，向本院提出上訴狀並表明上訴理由，如於本判
決宣示後送達前提起上訴者，應於判決送達後二十日內補提上訴理由書（須按他造人
數附繕本）。
中　　　華　　　民　　　國　　九十二　　年　　　一　　　月　　　二　　　日
  　　　　　　　　　　　　　　　　　　　　　　　　　 書 記 官　姚國華
